臺灣臺北地方法院刑事判決　　　　　　　94年度訴字第1324號
公　訴　人　臺灣臺北地方法院檢察署檢察官
被　　　告　甲○○
選任辯護人　陳峰富律師
　　　　　　張簡勵如律師
　　　　　　林樹旺律師
上列被告因違反證券交易法案件，經檢察官提起公訴（94年度偵
字第1965號），本院判決如下：
    主  文
甲○○連續違反發行股票公司之董事，獲悉該公司有重大影響其
股價之消息時，在該消息未公開前．不得對該公司之股票賣出，
處有期徒刑壹年貳月。
    事  實
一、甲○○係股票上市之大華建設股份有限公司（下稱：大華建
    設公司，址設：臺北市○○區○○路5 段460 號16樓）董事
    長，為證券交易法第一百五十七條之一第一項所稱之內部人
    。緣大華建設公司自民國90年2 月間起，即因資金短絀無力
    償還銀行借款本息，陸續向臺北銀行儲蓄部等借款金融機構
    申請展延還款期限；同年5 月中旬，大華建設公司為償還新
    臺幣（下同）12億元公司債，向世華聯合商業銀行（已更名
    ：國泰世華商業銀行）臺北分行借款7 億元因應。甲○○鑑
    於大華建設公司償還上述公司債後，使大華建設公司資金調
    度更趨窘迫，現金流量不足顯已無法正常營運，決定於90年
    5 月31日召開大華建設公司貸款銀行團會議請求降息以因應
    之，而此一足以影響大華建設公司股票價格之重大消息，依
    證券交易法第一百五十七條之一第一項規定，在上開消息未
    公開之前，內部人不得對大華建設公司之股票買進或賣出，
    詎甲○○卻基於概括犯意，在90年6 月2 日經濟日報頭版頭
    條報導：「大華建設財務吃緊要求紓困，日前召開債權銀行
    團會議，盼展延本金1 年，利率降至6%，且僅付現1%，銀行
    尚未答應」此一足以影響大華建設公司股價之重大消息揭露
    前，已於5 月29日及30日，指示不知情之大華建設公司員工
    己○○為其下單，以每股1.85元至2.02元區間價位，賣出其
    所有、存放於方兆明、陳玉鳳、蔡炳煌證券人頭戶之大華建
    設公司股票，合計出售1502張（千股）。上開重大消息揭露
    後，大華建設公司股票於90年6 月4 日、5 日連續2 個營業
    日均以跌停價一價到底收盤，累計二日跌幅為13.15%，以大
    華建設公司股票於90年6 月5 日之收盤價1.44元計算，甲○○利用事先得知重大訊息之機會，規避損失金額為76萬8 千
    4 百10元（起訴書誤繕75萬9 千9 百60元）。
二、案經法務部調查局臺北市調查處移送臺灣臺北地方法院檢察
    署檢察官偵查起訴。
    理  由
一、訊據被告甲○○坦承係大華建設公司董事長，曾於90年5 月
    29日、30日賣出人頭戶方兆明等名下之該公司股票1502張，
    嗣於同月31日公司召開銀行團會議，該次會議於同年6 月2
    日經經濟日報頭條報導等情，惟辯稱：大華建設於90年5 月
    31日召開貸款銀行協商會議，並非具重大性，蓋依證券交易
    法第三十六條第二項第二款及該施行細則第七條各項規定，
    係以「重大影響其股票價格之消息」、「對股東權益或證券
    價格有重大影響之事項」、「足以影響公司繼續營運之重大
    情事者」等不確定與不具體之內容為規範，而未將消息之重
    要性予以量化，故需由法院考慮重大性、具體性、確實性三
    個基準以定之。而大華建設公司因建築產業景氣不佳，89年
    財務出現虧損，且就90年第一季季報而言，至90年3 月31日
    ，公司現金及銀行存款僅剩下9 千1 百26萬3 千元、負債為
    1 百38億餘元，未來資金將可能出現缺口、公司營運財務將
    出現危機，投資人早在上該財務報表上可看出，且為一長期
    持續之狀態，故此並不符合重大訊息之定義，退步言之，縱
    為重大訊息，也早就隨著財務報表之公告，已為公開，被告
    於訊息公開後，縱有買賣股票之事實，亦無違反內線交易之
    規定。至大華建設公司雖在此期間曾陸續與銀行各別提出降
    息之要求，但均未能獲得銀行同意之回應，為保障公司正常
    營運，及廣大股東權益，乃基於公司整體未來財務考量，決
    定統一於與各銀行商談降息方案，於90年5 月31日召開第一
    次貸款銀行協商會議；惟當日會議無銀行代表給予正面降息
    之回應，也無任何會議結論，倘當時大華建設公司已臨無法
    正常營運之困境，怎可能會在匆促之間召開該次會議，又坐
    視該次會議無任何正面決議。再者，大華建設公司所召開上
    該貸款銀行協商會議並非為紓困會議，係於會後部份銀行代
    表提出建議，應循向財政部請求紓困方案之管道，始開始考
    慮向財政部聲請紓困，並隨於6 月、7 月召開貸款銀行協商
    會議、聘請專業會計師檢查公司財務狀況，至同年8 月1 日
    經董事會決議同意向財政部聲請紓困、同月3 日正式遞送相
    關資料向財政部聲請，直至91年1 月間方經財政部以及多數
    銀行決議通過，故90年5 月31日所召開者，僅是貸款銀行協
    商會議。且該次銀行團降息會議並沒有影響公司之財務業務
    運作，足見大華建設公司召開該次會議並非重大訊息，至大
    華建設雖於90年6 月28日於公開資訊觀測站中，公佈大華建
    設曾於90年5 月31日、6 月22日召開銀行團會議，然此係因
    受證券交易所人員要求所公佈，非得以此認定該訊息為重大
    訊息。又該報導並非重大訊息，且不影響大華建設公司股價
    ，蓋因90年6 月2 日媒體報導內容有誤，因同年5 月31日所
    召開者為「貸款銀行協商會議」，並非「紓困會議」，且由
    於該次會議中並無達成任何結論，也沒有銀行代表給予正面
    回應，對於大華建設公司之財務業務狀況並無任何影響，故
    該次會議並不符合重大訊息之要件；再者，於該報導見報前
    ，大華建設公司因大環境景氣影響，股價自90年3 月後，即
    呈一路下滑現象，在消息報導前數日就呈跌停狀況，至同年
    7 月有1.08元之低價，倘將大華建設公司召開降息會議視為
    利空消息，然之後在同年9 月份股價尚高於90年5 月31日之
    股價，可見系爭消息並未影響大華建設公司之股價或投資人
    判斷，故該報導內容並非重大訊息；且該媒體報導並非大華
    建設公司主動發布，被告根本不知會有媒體報導，也無法預
    測90年6 月4 日、5 日股價將會跌幅百分之13，益可證明被
    告並無犯罪之不法意圖。況該訊息於被告出賣股票當時尚未
    成立，被告並無不法犯行。至大華建設公司向臺北銀行借款
    係自84年起，而非因90年2 月資金短絀為展延，且公司向銀
    行借款展延本為企業界常態，非可以此即認公司資金短絀、
    財務困難；又公司債乃股份有限公司以籌集長期資金之目的
    ，依法以公司債券之方式，向公眾集團大量的負擔之金錢債
    務，在償還公司債同時，大華建設公司之負債亦同時減少，
    是對於公司整體財務狀況並無影響，亦無因償還公司債後財
    務更趨窘迫，現金流量不足，無法正常營運之情形，此可由
    90年5 月當月之營業淨額收入高達6 億4 千萬餘元、至同年
    12月間，每月營業收入淨額均高達數億元可證，故雖未來長
    期言，大華建設公司財務困難為不爭事實，但絕非自90年5
    月起即出現無法正常營運之現況，也非因此召開同月31日之
    貸款銀行協商會議。末查，被告自當選董事長後名下股份僅
    有少數變動，出售本件股票係為償還個人銀行借款利息，倘
    有意規避損失，必會出售更多股票；本件係授權己○○依其
    投資專業判斷買賣股票，己○○並沒有參與紓困會議之進行
    ，不知有召開紓困銀行會議一事，其買賣股票行為亦無違法
    之處，被告並無犯罪動機。證交所未對大華公司了解該次會
    議之實際會議內容為何，即擅自認定經濟日報上該報導內容
    屬實，查證過程顯有疏失，且本案證交所僅因後續查核過程
    而要求大華公司應於6 月28日發布重大訊息，而非係認為該
    次會議後即應發布重大訊息，也未對大華公司課與任何行政
    處分，顯見該會議之召開根本不符合重大訊息之定義，也無
    須發布於公開觀測站，再者，交易所引用於報導前二個月之
    股價變化，而企圖塑造該訊息影響股價甚深，其立場亦顯有
    偏頗，實不可採云云。
二(一)經查，證人即大華建設公司總經理李進益於偵查中證述：「
    （問：90年5 月你們有無開過債權人銀行紓困會議？）有的
    ，90年5 月31日．．一定要與銀行談的．．當時景氣很不好
    ，現金流量不夠。（問：6 月份銀行本息繳納會有問題？）
    是會很困難。」（見偵卷第363 頁），證人即大華建設公司
    財務協理丁○○於偵查中亦結證稱：「（問：90年5 月底你
    公司有無召開銀行團紓困會議？）有的。因為銀行團緊縮資
    金，房地產不好，利息無法全額繳足．．流動資金已不足，
    6 月即會有問題．．90年5 月是重要的關卡，銀行貸款無法
    全額繳足。」（見同上卷第364 至365 頁）等語。本院再參
    酌證人即斯時遠東銀行營業部襄理戊○○於本院具結證述：
    「（問：提示被證九5 月31日銀行團會議紀錄，你有無參與
    這次大華公司會議？）這種案子我應該都會參加。（問：當
    時會議中大華公司的訴求？）申請調降利率．．會議是葉先
    生召開，如果沒有財政部同意紓困，銀行不會同意大幅降息
    ，銀行同意降息的幅度不大，如果請求大幅降息銀行會要求
    先得到財政部同意紓困．．（問：在5 月31日會議之前，大
    華公司有無跟你們銀行請求要降息？）有。應該是要求大幅
    降息．．我們銀行如果是一家一家申請是不會過，希望所有
    債權銀行召開會議決定降息幅度．．90年間是付現利息繳得
    出來，如果利率百分之6 ，而付現利率是百分之1 ，只要繳
    百分之1 的利息正常就算是正常．．（問：大華公司繳利息
    正常，本金繳納部分有無問題？）應該繳不出來，所以才會
    一直展延。（問：90年間遠東銀行有無要求大華公司要繳納
    本金？）有。但是通常所有的契約會記載『利息按期計收，
    本金到期償還』，實際上是沒有辦法繳出。（問：你的意思
    是指說在契約沒有到期之前，銀行不會要求大華公司返還本
    金？）不一定，當時是金融風暴，營建業景氣不好，銀行通
    常會要求營建客戶提早還款，不想讓它續約，就算約還沒有
    到期，銀行也會縮減放款額度。（問：就大華公司在90年間
    ，你要求它要返還本金的原因？）因為它已經是展延的案子
    ，比較危險，銀行不希望一再展延，希望可以收回．．（問
    ：在90年5 月31日之前本案大華公司積欠遠東銀行4 億9 千
    萬元之借款的情形為何？）之前應該是已經同意僅支付付現
    利息。」（見96年3 月14日審判筆錄），及大華建設公司依
    約履行至90年4 月25日左右，自90年5 月間起即未依約繳息
    還本，有華僑銀行94年2 月17日（）僑銀總債管字第0526
    號函足稽，合作金庫銀行（下稱：合庫銀行）北三重分行同
    年5 月10日合金北三重放字第0940002476號函亦說明該公司
    於90年5 月間開始出現繳息延滯之不正常情況；此外，國泰
    世華商業銀行同年2 月23日（94）國世銀法金字第0003號函
    說明該公司於90年5 月以前借款繳息還本均屬正常，惟於90
    年6 月始有延滯情形、臺北富邦商業銀行股份有限公司儲蓄
    部分行同年2 月23日北富銀儲字第43號函亦載明該公司至90
    年5 月以前還本繳息均正常、中國國際商業銀行松山機場分
    行同年2 月25日松機營94字第018 號函亦說明90年5 月底前
    還本付息正常，之後即有延滯情況，各有上揭函文附卷足按
    。又依本院公務電話紀錄：大華建設公司就華僑銀行係於91
    年2 月27日始補繳90年5 月7 日起至91年2 月27日間之利息
    ，即90年6 月之利息係在91年2 月27日補繳、就合庫銀行北
    三重分行90年6 月利息原本沒有繳，在同年10月或11月有債
    務協商，協商結果是1%繳息、5%掛帳、國泰世華銀行亦稱90
    年6 月利息當時並未繳納，是同年9 月才繳清等，可知大華
    建設公司於90年5 月已未依約繳納華僑銀行、合庫銀行北三
    重分行本息，至同年6 月更進而為全部延滯之情形，嗣於同
    年9 月後始陸續復行繳納，顯見該公司於90年5 月間確已有
    資金調度之立即窘迫情況，始有於同月31日召開債權銀行團
    會議之需要。被告辯稱該公司並非自90年5 月出現無法正常
    營運之現況，也非因此召開同月31日之貸款銀行協商會議云
    云，顯不可採。而衡諸常情，公司需與各債權銀行協商大幅
    調降利息，足以推知該公司財務狀況甚為困難、已無法支應
    依約繳息之所需，此一消息，勢必影響一般投資人持股意願
    ，自屬對股票價格或對正當投資人之投資決定有重要影響之
    消息。自尚與該公司公開之財務報告僅足知其長期財務狀況
    不佳，而未能知悉該公司於90年5 月已達需立即與銀行團協
    商降息、否則即無法依約繳納本息之急迫情形，有程度上之
    甚大差異。至證人丁○○嗣於本院審理時固改稱：「（問：
    大華公司在90年6 月時是否無法付息？）當時是可以付息，
    但是我們請銀行重視我們降息的要求，這是談判的手段，就
    是因為如果我們利息都如期繳，大部分銀行是不會同意我們
    降息，5 月份我們都有繳息，開完會之後，照開會請銀行協
    助的事項來繳息．．依照我的經驗，銀行如果我們都正常繳
    息，就不認為他有義務往上簽降息的訊息，因為銀行有建議
    我說如果有要求要大家一起談才會公平，我是建議儘量在繳
    百分之1的利息，讓銀行能夠認真考慮降息的事情，我判斷
    他們不會那麼快就同意降息，所以我自己決定先於6 月初繳
    百分之1 的利息，這是我的談判手段。」（見96年4 月11日
    審判筆錄），惟與證人即斯時世華銀行臺北分行副理乙○○
    具結所證：「降息要依法，或有理由讓銀行降息，因為通常
    客戶提出降息的要求，銀行不會同意，因為正常的客戶不會
    要求降息．．正常繳息才可能有降息的空間，一旦逾期就不
    會同意降息。」（見96年3 月14日審判筆錄）不符，復與本
    院上揭公務電話紀錄所載大華建設公司係於90年9 月後始陸
    續復行繳納等情相違；況被告自承90年5 月31日銀行團會議
    ，並無銀行代表給予正面降息之回應，也無任何會議結論，
    既如此，苟大華建設公司確無資金之立即困難，又豈有自行
    依協商未成之內容僅繳納付現利息（實則90年6 月起之利息
    係於同年9 月間起始復繳納）、而置自身於違約之不利處境
    之理，證人丁○○於本院之證述顯不可採。
  (二)再按，依87年3 月25日修正之臺灣證券交易所股份有限公司
    對上市公司重大訊息之查證暨公開處理程序暨上市公司重大
    訊息說明所規定上市公司應申報重大訊息內容（二八）大眾
    傳播媒體報導有足以影響上市公司之有價證券行情者，乃符
    合重大訊息條款（嗣於96年4 月27日修正為第二條第三十一
    款）。本件於90年6 月2 日（星期六）經濟日報頭版頭條報
    導：「大華建設財務吃緊要求抒困，日前召開債權銀行團會
    議，盼展延本金1 年，利率降至6%，且僅付現1%，銀行尚未
    答應」後，6 月4 日（星期一）、5 日（星期二）連續2 個
    營業日，大華建設公司股票均以跌停一價到底收盤，有法務
    部調查局臺北市調查處96年7 月17日肆字第09500111640 號
    函所附該公司證券行情資料明細表可佐，足見此確屬足以影
    響大華建設公司股價行情之重大消息。此由證人即臺灣證券
    交易所斯時市場監視部職員丙○○結證所述：「（問：需要
    刊登在公開資訊觀測站的訊息，是否可以稱為重大消息？）
    是。」，而大華建設公司嗣確於同年6 月28日公告「本公司
    與債權銀行協商會議，本公司因短期資金週轉不足，業於90
    年5 月31日、6 月22日、6 月28日召開債權銀行協商會議，
    期能降息及延緩部分繳息與展延本金截至目前尚與銀行協商
    中。」於公開資訊觀測站，有網站列印資料在卷足稽，益以
    證之。
  (三)再查，證人方兆明之統一綜合證券股份有限公司帳號000000
    -0帳戶、證人蔡炳煌之三陽證券股份有限公司帳號1463-5帳
    戶、證人陳玉鳳之寶來證券股份有限公司復興分公司帳號18
    323-7 帳戶，係交由被告、己○○使用，業據其等於偵查中
    具結證述（見偵卷第124 頁、第126 頁、第141 頁）明確；
    又證人己○○於偵查中結證稱：「（問：你有無幫甲○○買
    賣股票？）有的．．有方兆明、陳玉鳳、蔡炳煌的帳戶。印
    鑑在甲○○那。存摺由我保管．．他會以電話或口頭叫我買
    何股票、賣何股票，他會告訴我時間與數量、價格，他有指
    示我才會下單．．蔡惠珠在處理資金調度，交割股款是她在
    負責．．我保管的存摺均是甲○○一人在使用。」（見同上
    卷第20頁），核與證人蔡惠珠於偵查中具結所證：「我幫林
    管理一些資金戶頭．．包括方兆明、陳玉鳳、蔡炳煌」（見
    同上卷第90頁）相符，足認上開證人方兆明、蔡炳煌、陳玉
    鳳之帳戶，乃由被告指示證人己○○、蔡惠珠使用之。被告
    辯稱係授權己○○依其投資專業判斷買賣股票云云，殊無可
    採。再者，被告使用之證人方兆明、蔡炳煌上揭帳戶，於90
    年5 月29日，分別以1.97元、2.02元價格，各賣出大華建設
    公司股票448 張（千股）、499 張（千股），證人陳玉鳳上
    揭帳戶於同月30日以1.90元價格賣出大華建設公司股票280
    張（千股）、同月31日以1.85元價格賣出大華建設公司股票
    共計275 張（千股），有投資人買賣華建有價證券交易資料
    表、開戶資料、分戶帳查詢、賣出委託書、受託賣出預收有
    證券明細表、分戶歷史帳查詢、客戶交易明細表在卷可稽，
    被告確有於上述時間、指示己○○依其指定之價格賣出上述
    數量之大華建設公司股票，洵堪認定。而依證人李進益於偵
    查中所證：「（問：你們籌備幾天該紓困會議？）很早就在
    公司內部討論過，開會前2、3星期才決定與銀行談。」（見
    同上卷第363 頁），及證人丁○○於本院證述：「（問：大
    華公司是什麼時候決定要召開債權銀行會議？）大約2 、3
    個星期前，約5 月中旬左右。有銀行建議我召開，我是有跟
    董事長報告．．（問：當時董事長是否是甲○○？）是。」
    （見96年4 月11日審判筆錄）等語，足見債權銀行會議之召
    開，早為被告所知悉。至證人丁○○於同日固證稱：「我在
    5 月31日開會前一天下午跟董事長報告降息可能個別談比較
    困難，是不是我們還是依銀行建議一起召開比較好，所以我
    就建議董事長是不是我們月底來招集銀行降息，董事長說看
    什麼時間好，我建議說第二天下午約2 點左右，後來董事長
    說準備好就招集，我才去聯絡債權銀行。」（見同上筆錄）
    ，惟此涉多家銀行之能否出席，顯非5 月31日當天所能決定
    ，再依卷附大華建設公司為召開該次銀行團會議所提出之該
    公司財務狀況及計劃其封面載明日期「90年5 月29日」，顯
    見該公司早於5 月31日召開銀行團會議前製作相關資料因應
    ，而與證人丁○○上揭所述有違，其證言殊無足採。末就被
    告另辯稱重大消息發生之時間，或為90年6 月28日，或為90
    年8 月1 日大華建設公司董事會決定向財政部金融局申請抒
    困之時，或為91年1 月24日抒困計畫初步完成時等，並提出
    證券交易法第一百五十七條之一第四項重大消息範圍及其公
    開方式管理辦法，然該辦法乃行政院金融監督委員會於95年
    5 月30日公布，係本案後始為之規定，是否適用，尚屬有疑
    ；且該辦法所謂「重大消息」之意義，當仍悉以證券交易法
    第一百五十七條之一第四項規定意旨為依歸，不限於第一手
    、不限於真實、不限於任何階段。上該管理辦法第四條規定
    ：「前二條所定消息之成立時點，為事實發生日、協議日、
    簽約日、付款日、委託日、成交日、過戶日、審計委員會或
    董事會決議日或其他足資確定之日，以日期在前者為準。」
    ，即在說明同一程序之不同時間均可為消息成立的時點，亦
    即強調消息成立之相對性，消息公開方式未必只限定在公開
    觀測站，但該消息若經報導，將訊息完整、充分公開，無揭
    露不足之處，亦足當之。從而，本件大華建設公司自90年5
    月起，已無法正常營運而召開銀行團會議此一重大消息，並
    經經濟日報於同年6 月2 日以頭版報導方式揭露，不論消息
    來源是否為大華建設公司本身，均已公開，不限於同年6 月
    28日公告於股市觀測站始足當之；又被告所指同年8 月1 日
    大華建設公司董事會向財政部金融局申請紓困、或91年1 月
    24日紓困計畫初步完成之時云云，惟被告利用他人帳戶賣出
    大華建設公司持股均在上開時點之前，自符合內線交易之構
    成要件。
    綜上，本件被告確有於大華建設公司已無法正常營運，而於
    90年5 月31日召開銀行團會議，及同年6 月2 日經濟日報頭
    版頭條報導：「大華建設財務吃緊要求紓困，日前召開債權
    銀行團會議，盼展延本金1 年，利率降至6%，且僅付現1%，
    銀行尚未答應」等足以影響大華建設公司股價價格之重大消
    息揭露前，於5 月29日及30日，以每股1.85元至2.02元區間
    價位，賣出其人頭戶方兆明、陳玉鳳、蔡炳煌之大華建設公
    司股票，合計1502張（千股），事證明確。
三(一)查刑法於94年2 月2 日修正公布，95年7 月1 日施行。而按
    行為後法律有變更者，適用行為時之法律，但行為後之法律
    有利於行為人者，適用最有利於行為人之法律，現行刑法第
    二條第一項訂有明文。此條規定乃與刑法第一條罪刑法定主
    義契合，而貫徹法律禁止溯及既往原則，係規範行為後法律
    變更所生新舊法律比較適用之準據法，是刑法第二條本身雖
    經修正，但刑法第二條既屬適用法律之準據法，本身尚無比
    較新舊法之問題，應一律適用裁判時之現行刑法第二條規定
    以決定適用之刑罰法律。又本次刑法修正之比較新舊法，應
    就罪刑有關之共犯、未遂犯、想像競合犯、牽連犯、連續犯
    、結合犯，以及累犯加重、自首減輕暨其他法定加減原因（
    如身分加減）與加減例等一切情形，綜其全部罪刑之結果而
    為比較，最高法院95年度第8 次刑庭會議決議可資參照。其
    中刑法第五十六條連續犯之規定業經修正刪除，該規定刪除
    後，除法理上合於接續犯、包括一罪之情形仍可認為構成單
    一之犯罪外，其於數犯罪行為之情形，即應依刑法第五十一
    條之規定予以分論併罰。經依刑法第二條第一項比較新、舊
    法之結果，並無適用行為後之新法較有利於被告之情形，自
    應適用行為時即修正前刑法第五十六條連續犯之規定。
  (二)再按證券交易法於77年1 月29日增訂第一百五十七條之一，
    規定：「公司之董事、監察人及經理人、持有該公司股份超
    過百分之十之股東、基於職業或控制關係獲悉消息之人、自
    上述人獲悉消息者，獲悉發行股票公司有重大影響其股票價
    格之消息時，在該消息未公開前，不得對該公司之上市或在
    證券商營業處所買賣之股票，買入或賣出」，嗣於91年1 月
    15日修正：「．．不得對該公司之上市或在證券商營業處所
    買賣之股票或其他具有股權性質之有價證券，買入或賣出」
    ，95年1 月11日復修正：「公司之董事、監察人、經理人及
    依公司法第二十七條第一項規定受指定代表行使職務之自然
    人．．（下略）」，惟以被告係大華建設公司董事長言，並
    無不利之情形，應逕適用修正後之規定。另同法於93年4 月
    18日修正，其中第一百七十一條原規定：「有左列情事之一
    者，處七年以下有期徒刑，得併科新臺幣三百萬元以下罰金
    ：一、違反第二十條第一項、第一百五十五條第一項、第二
    項或第一百五十七條之一第一項之規定者。」，嗣修正為：
    「有下列情事之一者，處三年以上十年以下有期徒刑，得併
    科新臺幣一千萬元以上二億元以下罰金：一、違反第二十條
    第一項、第二項、第一百五十五條第一項、第二項或第一百
    五十七條之一第一項之規定者。」，經比較新、舊法，以舊
    法規定對被告較為有利。
四、按上揭證券交易法第一百五十七條之一第一項之規定即一般
    所謂「內部人內線交易」之禁止。按禁止內線交易之理由，
    學理上有所謂「資訊平等理論」，即任何人獲悉公司重大且
    未公開的消息時，應遵守「公布消息否則禁止買賣」的規則
    ，使市場投資人均有公平獲取資訊的機會，以促進資訊的流
    通及投資人的公使使用，以增進市場效率，並維護投資人的
    信心；亦有「信賴關係理論」，亦即以交易一方對他方具有
    信賴關係者為前提，始有揭露消息的義務，違反揭露義務而
    買賣證券，始構成內線交易；及為防止有機會獲取內線消息
    但對於股東不負信賴義務的公司外部人不當使用消息之「私
    取理論」。我國證券交易法第一百五十七條之一將董、監事
    、大股東明定為內部人，並非以信賴關係為基礎，且依該條
    規定之民、刑事責任觀之，有頗多市場論之趨向（參賴英照
    著最新證券交易法解析）。惟實務目前見解均以，證券交易
    法第一百五十七條之一之禁止內線交易罪，旨在資訊公開原
    則下所有市場參與者，應同時取得相同之資訊，任何人先行
    利用，將違反公平原則。故公司內部人於知悉公司之內部消
    息後，若於未公開該內部消息前，即在證券市場與不知該消
    息之一般投資人為對等交易，則該行為本身即已破壞證券市
    場交易制度之公平性，足以影響一般投資人對證券市場之公
    正性、健全性之信賴，而應予以非難（91年台上字第3037號
    、94年台上字第1433號判決意旨參照）。惟就本件被告確屬
    該條禁止之範圍，應屬一致。又此內線交易之禁止，僅須內
    部人具備「獲悉發行股票公司有重大影響其股票價格之消息
    」及「在該消息未公開前，對該公司之上市或在證券商營業
    處所買賣之股票，買入或賣出」此二形式要件即成，並未規
    定行為人主觀目的之要件。故內部人於知悉消息後，並買賣
    股票，是否有藉該交易獲利或避免損失之主觀意圖，應不影
    響其犯罪之成立，被告辯稱其並無犯罪動機云云，洵無足採
    。是核被告甲○○所為，係違反證券交易法第一百五十七條
    之一第一項發行股票公司之董事，獲悉該公司有重大影響其
    股價之消息時，在該消息未公開前．不得對該公司之股票賣
    出之規定，應依修正前同法第一百七十一條第一項第一款規
    定論處。被告利用不知情之員工己○○為其下單，為間接正
    犯；又其先後4 次犯行，時間緊接、手法相同，並均觸犯構
    成要件相同之罪名，顯係基於概括犯意反覆為之，應依修正
    前刑法第五十六條規定，論以連續犯，並加重其刑。爰審酌
    被告為公司負責人，詎利用知悉公司財務重大消息之機會，
    規避自身損失，惡性非輕，及犯後復矯飾犯行、態度不佳，
    惟念其犯罪所得尚非甚多等一切情狀，量處如主文所示之刑
    。
據上論斷，應依刑事訴訟法第二百九十九條第一項前段，刑法第
二條第一項、第十一條，修正前刑法第五十六條，修正前證券交
易法第一百七十一條第一項第一款，判決如主文。
本案經檢察官鄭堤升、張友寧到庭執行職務。
中　　華　　民　　國　　96　　年　　6 　　月　　22　　日
　　　　　　　　　        刑事第三庭
                              審判長法  官  黃雅芬
                                    法　官　胡宗淦
                                    法　官　王幸華
以上正本證明與原本無異
如不服本判決應於送達後10日內向本院提出上訴狀
          　　　　　　　　　　　    書記官　陳泰寧
中　　華　　民　　國　　96　　年　　6 　　月　　22　　日
附錄本案論罪科刑法條全文：
修正前證券交易法第171條
有下列情事之一者，處三年以上十年以下有期徒刑，得併科新臺
幣一千萬元以上二億元以下罰金：
一、違反第二十條第一項、第二項、第一百五十五條第一項、第
    二項或第一百五十七條之一第一項之規定者。
二、已依本法發行有價證券公司之董事、監察人、經理人或受僱
    人，以直接或間接方式，使公司為不利益之交易，且不合營
    業常規，致公司遭受重大損害者。
三、已依本法發行有價證券公司之董事、監察人或經理人，意圖
    為自己或第三人之利益，而為違背其職務之行為或侵占公司
    資產。
犯前項之罪，其犯罪所得金額達新臺幣一億元以上者，處七年以
上有期徒刑，得併科新臺幣二千五百萬元以上五億元以下罰金。
犯第一項或第二項之罪，於犯罪後自首，如有犯罪所得並自動繳
交全部所得財物者，減輕或免除其刑；並因而查獲其他共犯者，
免除其刑。
犯第一項或第二項之罪，在偵查中自白，如有犯罪所得並自動繳
交全部所得財物者，減輕其刑；並因而查獲其他共犯者，減輕其
刑至二分之一。
犯第一項或第二項之罪，其犯罪所得利益超過罰金最高額時，得
於所得利益之範圍內加重罰金；如損及證券市場穩定者，加重其
刑至二分之一。
犯第一項或第二項之罪者，其因犯罪所得財物或財產上利益，除
應發還被害人、第三人或應負損害賠償金額者外，以屬於犯人者
為限，沒收之。如全部或一部不能沒收時，追徵其價額或以其財
產抵償之。
